【裁判字號】    98,訴,210
【裁判日期】    980820
【裁判案由】    賠償給付
【裁判全文】
臺中高等行政法院判決
                                       98年度訴字第210號
                              .
原      告  甲○○
            乙○○
被      告  彰化縣政府
代  表  人  丙○○
訴訟代理人  楊玉珍  律師
複代理人    杜逸新  律師
上列當事人間因賠償給付事件，原告提起行政訴訟。本院判決如
下︰
    主  文
原告之訴駁回。
訴訟費用由原告負擔。
    事實及理由
一、事實概要：緣原告先父黃秀陞所有坐落彰化縣鹿港鎮○○○
    段118-4地號，面積0.1536公頃及同段119地號面積0.2944公
    頃，權利範圍均為全部，以及同段94-6、94-9地號（以應有
    部分計算面積各為0.016公頃、0.0062公頃）4筆土地，其中
    草港尾段118-4、119地號於民國（下同）86年3月申請土地
    合併為同段119地號（面積0.4480公頃）權利範圍全部，參
    加彰化縣鹿鳴(二)農地重劃，重劃後分配坐落彰化縣鹿港鎮○
    ○段1678、1625地號土地，面積分別為0.1544公頃及0.2589
    公頃，原告先父黃秀陞於土地分配公告期間，對其分配結果
    提出異議，被告以87年9月16日彰府地劃字第172899號函陳
    報前臺灣省政府地政處，經該處以87年10月1日87地五字第
    53784號函復被告按原有位次分配，被告乃據以函復黃秀陞
    維持原公告分配。黃秀陞不服，提起訴願，經前臺灣省政府
    以88年4月21日府訴一字第150749號訴願決定「原處分撤銷
    ，由原處分機關另為處分」。被告乃就系爭土地之地價查明
    並重新計算，以88年5月3日彰府地劃字第077105號函檢送原
    有土地與新分配土地對照清冊函復黃秀陞仍維持原公告分配
    ，並應繳差額地價新臺幣（下同）195,000元，黃秀陞不服
    ，提起訴願，經前臺灣省政府88年9月6日府訴字第159604號
    訴願決定，因原處分違反不利益變更禁止原則，故撤銷原處
    分並由被告另為處分。被告依據前臺灣省政府訴願決定書理
    由意旨，以88年9月14日彰府地劃字第170082號函維持原公
    告分配，黃秀陞仍不服，再提起訴願，經前臺灣省政府以89
    年6月13日府訴一字第125637號訴願決定原處分撤銷，由被
    告另為處分。嗣被告復以89年10月18日彰府地劃字第197856
    號函知黃秀陞仍維持原公告土地分配，黃秀陞仍不服，再提
    起訴願。經內政部以90年11月6日台（90）內訴字第9005053
    號訴願決定駁回，黃秀陞不服，乃提起行政訴訟，經本院以
    91年度訴字第19號判決「原處分及訴願決定均撤銷」，被告
    不服，提起上訴，為最高行政法院以93年度裁字第1148號裁
    定駁回。被告乃依本院91年度訴字第19號判決理由意旨另為
    處分，以93年10月27日府地劃字第0930205242號函復原告（
    黃秀陞已於92年10月2日死亡，原告為繼承人）仍予維持原
    公告土地分配結果，並應繳納差額地價194,080元。原告不
    服，提起訴願，經內政部審認系爭1678地號與1625地號兩筆
    土地之間相隔39號農路，上開分配結果與農地重劃條例第22
    條所定「應按原有位次分配」之原則是否相符？又重劃後受
    配之鹿港鎮○○段1678、1625地號2筆土地，重劃後查定地
    價每平方公尺分別為3,100元及2,000元，究係如何查計而得
    ？是否確依農地重劃條例施行細則第30條規定辦理？因上開
    爭點，案關原告先父黃秀陞重劃後受配土地之位置、面積大
    小，應否繳納差額地價及被告是否為更不利益之處分等疑義
    ，均未見被告具體辯明，僅泛稱均依農地重劃條例第21條及
    其施行細則第30條等相關規定辦理，即有可議，乃以94年6
    月3日台內訴字第0930009257號訴願決定撤銷原處分，責由
    被告於2個月內究明事實與法令依據後，另為適法之處理。
    嗣被告以94年10月17日府地劃字第0940200602號函知原告仍
    維持原公告土地分配結果，原告不服，再向內政部提起訴願
    ，經內政部以95年1月24日台內訴字第0950008505號訴願決
    定駁回，原告仍未甘服，向本院提起行政訴訟，經本院於95
    年7月6日以95年度訴字第170號判決「原處分及訴願決定均
    撤銷」，被告提起上訴，經最高行政法院97年6月12日97年
    度裁字第3100號裁定駁回而告確定。原告以被告未依確定判
    決意旨執行，造成原告損害，依據行政訴訟法第199條第2項
    之規定，提起本件行政訴訟。
二、本件原告主張：本件經臺灣省政府3次撤銷原處分，嗣後又
    經鈞院91年度訴字第19號判決原處分及訴願決定均撤銷，並
    經最高行政法院93年裁字第1148號裁定上訴駁回，再經鈞院
    95年7月6日95年度訴字第170號判決原處分及訴願決定均撤
    銷，由被告依判決意旨另為適法之處分。並經最高行政法院
    97年6月12日97年裁字第3100號裁定上訴不合法，至此行政
    救濟已經終結。被告依法應依確定判決之意旨執行，多年來
    被告對於訴願及法院判決撤銷原處分即火速維持原處分，造
    成今日之結果，農路已完工供民眾通行已11年餘，已無法再
    改變，倘再變更將對公益有重大損害。被告無視訴願決定及
    法確定判決，對原告下列損失，被告應負責任：(一)原告所有
    重劃前彰化縣鹿港鎮○○○段119地號面臨台17線面積0.448
    0公頃，重劃後應分配臨台17線土地面積應為0.3930公頃；
    被告重劃後分配鹿雅段1678地號土地面臨台17線，面積僅0.
    1544公頃，另分配同段1625地號土地面積0.2589公頃，該土
    地並未面臨台17線省道，2筆土地位置及交通條件顯不相同
    ，臨台17線土地97年公告現值為每平方公尺3600元，未臨台
    17線土地97年公告現值為每平方公尺新臺幣（下同）1,700
    元（按：兩者地價每平方公尺價差為1,900元），造成原告
    損失4,533,400元【計算式：1900×（0000-0000）】被告應
    負責。(二)自88年臺灣省政府訴願決定至今已十年餘，造成原
    告十餘年來不必要之南北奔波，…估計超過100人次台北至
    台中、彰化往返，其間旅費、車資費用及原告請假所造成之
    損失合計60萬元。(三)十餘年來，6次訴願、3次行政訴訟、2
    次上訴最高行政法院，計11次訴訟律師、地政專業人士諮詢
    費用暨訴訟費用，及十餘年來郵資、電話諮詢費用計70萬元
    。另造成原告精神及物質損失，此部分應賠償180萬元。綜
    上所述，依行政訴訟法第198條及第199條規定，訴請被告賠
    償原告7,633,400元。等情。並聲明求為判決被告應賠償原
    告新臺幣7,633,400元，於判決1個月內給付，逾期按年利率
    5%計算利息一併給付。
三、被告則以：
    (一)原告所揭之本件原因事實內相關裁判內容，均未涉及行政
      訴訟法第198條之「情況判決」，原告亦無從具有同法第
      199條之請求權，則原告據以主張被告應賠償云云，顯屬
      無稽，原告據行政訴訟法第198條、第199條規定訴請賠償
      ，不合於行政訴訟法第199條之要件，本件起訴，既未採
      行政訴訟法第7條之程序，亦未主張本於行政訴訟法第8條
      而進行訴訟並釋明本件程序合法要件，顯有不當。
    (二)縱退認本件原告起訴合法（被告否認），其主張被告應賠
      償7,633,400元亦屬無理由。被告12年來始終秉持依法行
      政原則，依行政法院判決主文之意旨及對法律之確信，而
      為適法之行政處分，並無違法可言。原告主張被告應負賠
      償責任，顯有誤會。另查，關於原告所謂土地價差損失4,
      533,400元部分，被告否認土地價差損失係原告權利（所
      有權）之「損害」，蓋原告之現存財產並未因被告之行為
      而減少。至於原告所謂旅費、車資、請假損失60萬元部分
      ，及訴訟律師、地政專業人士諮詢費用、郵資、電話諮詢
      費等70萬元部分，被告否認其所述情事存在，亦否認此情
      事係被告回復原狀之必要費用，並否認此情事與被告之行
      為有相當因果關係。原告主張就其精神及物質損失被告應
      賠償180萬元部分，被告否認其所述情事存在，亦否認原
      告人格權受侵害，並否認原告所述損失與被告有關。原告
      所列損害均與被告之行為無必然關連，其請求自屬無理由
      。原告所訴，實屬違法，亦無理由等語，資為抗辯。並聲
      明求為判決駁回原告之訴。
四、兩造之爭點本院95年7月6日95年度訴字第170號判決，是否
    為行政訴訟法第198條所定之情況判決？原告得否依同法第
    199條第2項之規定訴請賠償？
五、按「行政法院受理撤銷訴訟，發現原處分或決定雖屬違法，
    但其撤銷或變更於公益有重大損害，經斟酌原告所受損害、
    賠償程度、防止方法及其他一切情事，認原處分或決定之撤
    銷或變更顯與公益相違背時，得駁回原告之訴。前項情形，
    應於判決主文中諭知原處分或決定違法。」「行政法院為前
    條判決時，應依原告之聲明，將其因違法處分或決定所受之
    損害，於判決內命被告機關賠償。原告未為前項聲明者，得
    於前條判決確定後一年內，向高等行政法院訴請賠償。」行
    政訴訟法第198條第199條分別定有明文。上開行政訴訟法第
    198條之規定，學者稱之為情況判決。必有情況判決之情形
    ，原告又未聲明請求損害賠償，致行政法院無從於判決內命
    被告機關賠償，同法第199條第2項乃規定，原告得於前條判
    決確定後一年內，向高等行政法院訴請賠償。本件本院95年
    7月6日95年度訴字第170號判決，係以原處分關於被告辦理
    彰化縣鹿鳴(二)農地重劃區範圍，重劃後坐落彰化縣鹿港鎮○
    ○段1625及1675地號2筆土地，被告辦理查定地價，係按重
    劃前後分配位置相同其重劃前後地價也應相同之理由，著重
    於原告重劃後分配土地之總地價，予以還原計算，而維持分
    配前後土地之總地價相同之情形，將原告該119地號土地割
    裂成二筆，其中每平方公尺3,100元區段為0.1705公頃，2,0
    00元區段為0.2773公頃（合計未達0.4480公頃），查定區段
    地價，所查定該119地號總地價為10,835,500元，每平方公
    尺為2418.6元同屬該地價區段之119-6地號查定地價每平方
    公尺3,100元，全區臨台17線土地查定區段地價每平方公尺
    均為3,100元，查定原告該119地號區段地價每平方公尺2418
    .6元，自屬違法。至原處分其他部分雖無違誤之處，但關於
    被告辦理系爭農地重劃，重劃前參加分配之土地與重劃後應
    受分配土地之地價查定，牽涉參與重劃人受分配土地面積之
    計算及差額地價之繳納，影響原告參加本件農地重劃之整體
    權益，是原處分仍無可維持，訴願決定予以駁回原告之訴願
    ，亦有未合，應由本院將原處分及訴願決定全部撤銷，由被
    告依本判決意旨另為適法之處分，以臻適法。本件原處分既
    經撤銷，原告另主張本件重劃區規劃所施設之東西幹路五路
    面寬度8.6公尺，1675號排水道寬度2.5公尺，全由1677及原
    告分配之1678地號負擔5.5公尺，是否完全獨厚1673、1676
    地號地主，鄰近土地分配明顯有差別待遇部分，自應併由被
    告為適法之處理等由，將訴願決定及原處分均撤銷，此有原
    告提出上開判決附卷可證，足徵本院95年7月6日95年度訴字
    第170號判決，並未如行政訴訟法第198條所定，原處分或決
    定係屬違法，但因撤銷或變更於公益有重大損害，經斟酌原
    告所受損害、賠償程度、防止方法及其他一切情事，認原處
    分或決定之撤銷或變更顯與公益相違背，而駁回原告之訴，
    原告爰引同法第199條第2項之規定，請求判命被告賠償，於
    法即有未合，應予駁回。從而，原告實體上之主張，即無庸
    審究，且因原告係依行政訴訟法第199條第2項之規定起訴，
    而該條項之規定，非屬民事法院審判之範圍，本院亦無從將
    本件移送民事法院審理，併予明。
據上論結，本件原告之訴為無理由，依行政訴訟法第195條第1項
後段、第98條第1項前段，判決如主文。
中    華    民    國    98    年    8    月    20    日
                臺中高等行政法院第三庭
                          審判長法  官  王  茂  修
                                法  官  林  秋  華
                                法  官  林  金  本
以上正本證明與原本無異。
如不服本判決，應於判決送達後20日內向本院提出上訴書狀，其
未表明上訴理由者，應於提起上訴後20日內向本院提出上訴理由
書（須依對造人數附具繕本）；如於本判決宣示或公告後送達前
提起上訴者，應於判決送達後20日內補提上訴理由書（須附繕本
）。未表明上訴理由者，逕以裁定駁回。
中    華    民    國    98    年    8    月    20    日
                                書記官  許  騰  云


司法院資訊處製作；財團法人民間司法改革基金會備份。
